【裁判字號】    99,消債抗,22
【裁判日期】    990622
【裁判案由】    免責
【裁判全文】
臺灣桃園地方法院民事裁定            99年度消債抗字第22號
抗  告  人
即  債務人  甲○○
代  理  人  劉士昇律師
上列抗告人因消費者債務清理條例免責事件，對於民國99年4 月
30日本院98年度消債聲字第14號裁定提起抗告，本院裁定如下：
    主  文
抗告駁回。
抗告程序費用由抗告人負擔。
    理  由
一、按法院為終止或終結清算程序之裁定確定後，除別有規定外
    ，應以裁定免除債務人之債務；法院裁定開始清算程序後，
    債務人有薪資、執行業務所得或其他固定收入，而普通債權
    人之分配總額低於債務人聲請清算前2 年間，可處分所得扣
    除自己及依法應受其扶養者所必要生活費用之數額者，法院
    應為不免責之裁定。但債務人證明經普通債權人全體同意者
    ，不在此限；債務人有下列各款情形之一者，法院應為不免
    責之裁定。但債務人證明經普通債權人全體同意者，不在此
    限：四因浪費、賭博或其他投機行為，致財產顯然減少或負
    擔過重之債務，而生開始清算之原因，消費者債務清理條例
    第132 條、第133 條及第134 條第4 款分別定有明文。再按
    關於更生或清算之程序，除本條例別有規定外，準用民事訴
    訟法之規定，同條例第15條亦有明文。是於清算程序中提起
    抗告時，若抗告法院認抗告為有理由者，應廢棄原裁定，自
    為裁定，必要時得命原法院或審判長更為裁定；抗告法院認
    抗告為無理由者，則應為駁回之裁定，且原裁定依其理由雖
    屬不當，而依其他理由認為正當者，應以抗告為無理由，此
    觀同條例第15條準用民事訴訟法第492 條、第495 條之1 及
    第449 條之規定即明。
二、本件抗告意旨略以：抗告人於本院裁定開始清算後，因年齡
    已近60歲且雙手曾受傷而無法搬運重物，故僅能於餐廳打零
    工維生，每月至多僅有約新臺幣（下同）3,600 元之收入，
    收入並非固定；又抗告人於聲請清算前2 年間（即民國96年
    10月至98年10月）之收入僅170,060 元，非原審所誤算之73
    2,001 元，以抗告人每月可處分所得僅7,085 元，尚低於內
    政部所公布之每人每月最低生活費9,829 元，是於扣除抗告
    人自身及依法應受抗告人扶養者所必要之生活費用後，並無
    任何餘額，則原審援引錯誤數據認尚有餘額，顯有違誤；再
    抗告人雖確有原審裁定所述之消費行為，然多係購買牛樟芝
    、膠原蛋白等健康、保健食品以供母親使用，此乃為人子女
    所應盡之孝道，並非浪費財產，另其餘消費則均係日常生活
    必需品之購買，應屬合理消費，足見原審裁定之理由均與事
    實不符，爰依法提起抗告，並聲明：原裁定廢棄；抗告人應
    予免責等語。
三、經查：
  (一)本件抗告人聲請消費者債務清理條例之清算事件，前經本院
    於98年10月30日以98年度消債清字第52號裁定准予開始清算
    程序，並同時終止清算程序確定在案，此經本院依職權查核
    上開清算事件卷宗無訛。
  (二)次查，抗告人於98年10月20日本院進行訊問程序時自承：伊
    目前在餐廳工作，每禮拜上班2 天、每天上班5 小時，時薪
    為90元等語（參見消債清卷第19頁背面），顯見抗告人於本
    院前揭裁定開始清算後，確有薪資之固定收入。再依抗告人
    所提出之96、97年度綜合所得稅各類所得資料清單及98年度
    綜合所得稅結算申報所得資料參考清單之記載（均附於本院
    卷內），其於聲請清算前2 年之收入即其可處分所得合計約
    為170,062 元（計算式：267,687 122 ＋98,736＋32,0
    531210＝170,062 元），倘扣除抗告人自己及依法應受
    其扶養者所必要之生活費用235,896 元後（依內政部所公布
    之每人每月最低生活費9,829 元計算，計算式：9,829 12
    2 ＝235,896 ），確實並無賸餘，則依消費者債務清理條
    例第133 條前段之規定，抗告人於此尚非不得免責。
  (三)惟查，如依各金融機構所提出抗告人之消費明細觀之：
    1.債權人國泰世華銀行股份有限公司（下稱國泰世華銀行）
      所提出之抗告人消費明細顯示（參見消債聲卷第26頁至29
      頁），抗告人曾於：(1)94年6 月14日在丞燕國際股份有限
      公司消費5,303 元、(2)94年6 月25日在冠協國際事業有限
      公司消費30,000元、(3)94年10月14日、16日、28日、11月
      4 日、95年1 月23日、6 月18日及9 月14日分別在瑤草生
      物科技股份有限公司消費2,000 元、2,000 元、2,000 元
      、4, 000元、8,000 元、4,000 元、6,000 元及6,000 元
      ；而上開公司所營如非傳、直銷事業，即為化妝品、保養
      品等非生活必需品之販售，亦有上開公司之公司登記資料
      附卷可稽（參見同上卷第27至29頁）。
    2.債權人聯邦商業銀行股份有限公司（下稱聯邦銀行）所提
      出抗告人之消費明細顯示（參見同上卷第34至36頁），抗
      告人曾於：(1)93年3 月31日在長昕生活事業股份有限公司
      消費8,000 元、(2)93年5 月11日及7 月20日分別在美商大
      溪地諾麗國際行銷股份有限公司消費17,500元及5,400 元
      、(3)94年1 月19日在威柏通訊企業社消費6,480 元、(4)94
      年2 月4 日及7 月28日分別在倢能科技股份有限公司消費
      8,000 元、2,400 元、5,000 元、5,000 元及5,000 元。
    3.債權人臺灣新光商業銀行股份有限公司（下稱臺灣新光銀
      行）所提出抗告人之消費明細顯示（參見參見同上卷第45
      至48頁），抗告人曾於：(1)94年7 月28日在倢能科技股份
      有限公司消費50,000元、(2)94年12月13日及95年3 月7 日
      分別在美商亞洲美樂家有限公司消費2,090 元、2,255 元
      及2, 810元、(3)95年2 月10日在瑤草生物科技股份有限公
      司消費4,000 元。
    4.綜此，抗告人明知其本身收入非高，對大量或連續性消費
      並無清償能力，本應量入為出、節約消費，惟觀諸上開消
      費明細所示，抗告人於非生活必需品之消費支出，顯已超
      出合理額度，逾越一般人之生活水準，實有過度享受、浪
      費奢侈之行為，足認抗告人過度消費之行為顯係本件開始
      清算之原因，核與消費者債務清理條例第134 條第4 款所
      稱「浪費致負擔過重之債務，而生開始清算之原因」之不
      免責事由相當；且前經原審依職權函詢各債權人就抗告人
      應否免責乙節表示意見，萬泰商業銀行股份有限公司、台
      北富邦商業銀行股份有限公司、國泰世華銀行、聯邦銀行
      、華南商業銀行股份有限公司、臺灣新光銀行、中國信託
      商業銀行股份有限公司及渣打國際商業銀行股份有限公司
      均具狀表示不同意免責（參見消債聲卷第19、22至24、32
      、33、38、39、44、50、52頁），復抗告人亦無法提出業
      經普通債權人全體同意免責之證明，是依消費者債務清理
      條例第134 條之規定，抗告人自不得免責。
    5.至抗告人提起抗告雖以上開消費行為係購買牛樟芝、膠原
      蛋白等健康、保健食品供母親使用以盡孝道等語；惟縱令
      此情屬實，然為人子女盡孝道之方式非僅此一途，抗告人
      仍應衡量自身經濟能力為之，否則僅為盡孝道即屢屢從事
      與經濟狀況顯不相當之消費行為，任令債務增加至難以負
      擔而不能清償之地步，嗣又希冀進行清算程序由法院裁定
      免責以免除一切債務，所為豈非捨本逐末，顯與消費者債
      務清理條例之立法目的相違，亦非正確、正當之理財觀念
      。是抗告人此部分所述尚無足採，自無從逕為有利抗告人
      之認定。
四、綜上所述，本件抗告人未衡量己身償債能力不足，竟仍持續
    大量使用信用卡消費或借款，未能撙節開銷，據實控制支出
    ，避免不必要之花費以降低負債，反係任令債務增加至無法
    清償，堪認其確係因浪費之行為而導致負擔過重之債務，顯
    有消費者債務清理條例第134 條第4 款之情事甚明，復未經
    普通債權人全體同意免責，是原審審酌上情，依前揭法律規
    定裁定本件抗告人不得免責，於法並無違誤。抗告意旨仍執
    陳詞，指摘原裁定不當，求予廢棄，為無理由，應予駁回。
五、爰裁定如主文。
中    華    民    國    99    年    6     月    22    日
            民事第一庭  審判長法  官  郭琇玲
                              法  官  林哲賢
                              法  官  陳振嘉
正本係照原本作成。
本裁定不得再抗告。
中    華    民    國    99    年    6     月    23    日
                              書記官  谷貞豫

司法院資訊處製作；財團法人民間司法改革基金會備份。
